臺灣臺北地方法院民事判決　九十年訴字第四四四八號
　　原　　　告　台灣土地銀行
　　法定代理人　丙○○
　　　　　　　　廖啟智
　　被　　　告　乙○○○
　　訴訟代理人　丁○○
右當事人間請求返還房屋事件，本院判決如左：
    主    文
被告應給付原告新台幣參拾參萬參仟陸佰參拾參元，及其中新台幣參拾貳萬陸仟壹佰
壹拾貳元自民國九十年十月十六日起至清償日止，另其中新台幣柒仟伍佰貳拾壹元自
民國九十年十一月三十日起至清償日止，均按年息百分之五計算之利息。
原告其餘之訴駁回。
訴訟費用（除撤回部分外）由被告負擔百分之四十，餘由原告負擔。
本判決第一項於原告以新台幣壹拾貳萬元為被告供擔保後，得假執行。
原告其餘假執行之聲請駁回。
    事    實
甲、原告方面：
一、聲明：
  (一)被告應給付原告新台幣（下同）八十三萬四千零八十二元及其中八十一萬五千二
    百八十元自民國九十年十月十六日起至清償日止，按年息百分之五計算之利息，
    另一萬八千八百零二元自九十年十一月三十日起至清償日止，按年息百分之五計
    算之利息。
  (二)願供擔保，請准宣告假執行。
二、陳述：
  (一)被告乙○○○原任職於原告銀行，故於其任職期間由原告配住予台北市○○○路
    ○段一八五巷十三號宿舍（以下簡稱系爭房屋），然被告於民國七十二年三月一
    日業以高級專員兼副科長（相當實施單一薪給制事業機構十二職等）職務離職原
    告銀行。
  (二)查系爭房屋原為原告所有，前因被告任職之故，而配與被告住用，然被告於七十
    二年間業已離職，自無合法權源續住系爭房屋，且原告一再以書面催促被告返還
    系爭房屋，被告仍置之不理，原告故依民法第七百六十七條及第四百七十條規定
    請求被告返還。
  (三)被告自七十二年三月一日離職起即屬無權占有系爭房屋，原告得向被告請求相當
    租金之不當得利，而依台灣省政府六十四年七月二十六日第七一四○八號函，對
    退休借用人員仍應扣收宿舍使用費，宿舍使用費依台灣省政府於七十二年八月十
    二日函，乃依職等定之，而被告離職時為十二職等，依前開函令每月應支付之宿
    舍使用費為四千七百四十元，以七十二年三月一日計算至九十年七月三十一日之
    宿舍使用費為八十一萬五千二百八十元。
  (四)被告並未提出輔建住宅之請求，縱被告曾經檢具資料向原告提出申請，惟是否符
    合輔建住宅之條件及是否核准，尚須原告同意，原告並未同意被告輔建住宅之請
    求，且縱然原告曾同意被告輔建住宅之請求，仍難謂被告有合法居住系爭住宅之
    權利。
三、證據：提出建物謄本、權狀、原告總管二字第八八○○二四八八二號及八八○○
    一一○六六號函及回執、台灣省政府六十四年七月二十六日七一四○八號函令、
    台灣省政府七十二年八月十二日七二府人四字第七二九五三號函令、原告六十三
    年四月二十四日總人考字第三六六四號函、房屋現值證明書、被告戶籍謄本等影
    本各一件為證。並聲請勘驗現場。
乙、被告方面：
一、聲明：駁回原告之訴。
二、陳述：
  (一)被告所配住之宿舍及前後院搭建部分之房舍，已於九十年十一月二十九日上午十
    時由原告之受雇人廖啟智接管處理。被告在原告銀行退休後，每月支領退休金一
    萬五千九百五十九元為退休後每月生活費，原告長子甲○○○係國軍中尉退伍，
    目前因腦中風長年臥病在床，因無法言語，需要專人照顧，現住進天恩養護中心
    ，因屬健保榮民，故每月要付三萬五千元住院費，原告也深感病苦。
  (二)被告配住宿舍，係日本時代所建房屋，已經有八十年以上之屋齡，全部為木造，
    現今已半倒，下雨時到處都會漏水，若有強烈颱風時，恐有倒蹋之危險，而原告
    又不准撥款修理，要現住人自行修補房舍，故其早已無居住價值（方房屋早已腐
    爛，依房屋稅條例第十五條第一項第九款，已無課稅價值）。該房屋已半倒，下
    雨時到處漏水，實已不能居住，並非被告不願交還該房屋，係因原告未派員前來
    實地接管，由被告暫時保管房舍維護房舍安全，否則被外人進入，原告既未善盡
    通知責任，不應命被告支付原告任何價金。另所住房舍，原告並未派人前來商談
    兩造同意簽訂房屋租約，不應向被告請求支付原告八十一萬五千二百八十元及房
    屋返還之日止，按月支付原告四千七百四十二元及訴訟費等款項。
  (三)本案原告曾以(5)管業字第○九八六七號函及(7)(6)管業字第○七九八號函，
    受文者陳得財，正本予吳克生等一○一人及吳孔時等五人，內容為：台端所配住
    原告管有之台北區眷舍房地辦理就地改建公寓住宅另行辦理二十年分期付款。被
    告也依法同意向原告申請承購在案，且已核准承購，但是延至目前尚無改建下文
    ，又要收回系爭房屋。被告因改建及申請承購因素，至今尚無其他購屋念頭，多
    年來，物價上漲，差異很大，左鄰右舍，早已改建完成，房價也都漲到每戶一千
    萬元以上，因此被告約損失五百萬元。而原告又要收回房舍，導致被告受有損失
    ，原告應負補償責任。
三、證據：提出原告收回房地點交紀錄、台北榮民總醫院住院醫療費用明細收據、中
    華民國榮譽國民證、台北榮民總醫院診斷證明書、原告總行七十八年五月二十三
    日總總財字第○九八六七號函、原告不動產管理中心八十年七月六日管業字第
    ○七九八號、戶口名簿等影本各一件為證。
丙、本院依職權函查台北市○○○路○段一八五巷十三號房屋之戶籍謄本。
    理    由
一、按訴狀送達後，原告不得將原訴變更或追加他訴。但如係被告同意或減縮應受判
    決事項之聲明者，則不在此限，民事訴訟法第二百五十五條第一項第一款、第三
    款分別定有明文。查本件原告起訴原係請求被告給付八十一萬五千二百八十元自
    起訴狀繕本送達之翌日起至清償日止，按年息百分之五計算之利息，及自九十年
    八月一日起至被告返還系爭房屋之日止，按月支付原告四千七百四十元，嗣於九
    十一年一月二十一日具狀並於同一言詞辯論期日當庭變更此部分訴之聲明為請求
    被告給付八十三萬四千零八十二元及其中八十一萬五千二百八十元自九十年十月
    十六日起至清償日止，按年息百分之五計算之利息，及其中一萬八千八百零二元
    自九十年十一月三十日起至清償日止，按年息百分之五計算之利息，查除經被告
    明示同意（參本院九十一年一月二十一日言詞辯論筆錄），且核其變更後訴之聲
    明僅就相當於不當得利之請求時間減縮，為求訴訟之經濟及紛爭一次解決，自應
    准許其變更上開訴訟，合先敘明。
二、兩造不爭執事實：
    原告為實施用人費率事業機構，自六十二年七月一日起即實施單一薪給制。被告
    原任職於原告銀行，任職期間由原告配住予系爭房屋，被告嗣於七十二年三月一
    日自原告銀行以相當於實施單一薪給制事業機構十二職等退休，惟系爭房屋即由
    被告繼續使用至九十年十一月二十九日始行交還原告，此為兩造所不爭執，並有
    建物登記謄本、建築改良物所有權狀、退休證明書、台灣省政府六十四年七月二
    十六日七一四○八號函令、原告六十三年四月二十四日總人考字第三六六四號函
    、原告七十八年五月二十三日總總財字第○九八六七號函、原告九十年十一月二
    十九日收回房地點交紀錄可證，故此部分情節，堪信屬實。
三、惟原告主張被告於七十二年三月一日退休時既已離職，即屬無權占有系爭房屋，
    應自上開時間起依其每月應繳納之宿舍使用費四千七百四十元作為不當得利計算
    之依據等語。惟被告主要則抗辯系爭房屋已無價值，上開費用計算並不合理，以
    及原告曾經同意被告輔建住宅之請求各語。查：
  (一)按所有人對於無權占有或侵奪其所有物者，得請求返還之；對於妨害其所有權者
    ，得請求除去之，民法第七百六十七條第一項前段、中段分別定有明文。又按國
    有財產撥給各地國家機關使用者，名義上雖仍為國有，實際上即為使用機關行使
    所有人之權利，故對於是類財產，向准由管領機關起訴，代國家主張所有權人之
    權利（最高法院五十一年度臺上字第二六八０號判例參照）。系爭房屋既為原告
    所管有，且係原告對被告基於職務關係所借用，則原告自得提起本件訴訟。又被
    告係本於任職關係，獲配系爭房屋，而被告於七十二年三月一日退休離職，為其
    所自認。按因任職關係獲准配住系爭房屋，固屬使用借貸之性質，然其既經離職
    ，依借貸之目的，當然應視為使用業已完畢，按諸民法第四百七十條之規定，原
    告自得請求被告交還系爭宿舍。
  (二)次按「行政院民國四十九年十二月一日台（四九）人字第六七一九號令規定各機
    關退休人員對於配住公家宿舍准予暫時續住，俟有關辦法公布後，再行辦理。所
    謂退休人員，係指依法任用，並依公務人員退休法辦理退休之公務人員而言。至
    事業機關員工，既非依公務人員退休法辦理退休之公務人員，自不適用上項准予
    暫時續住之規定。」，此復經行政院五十六年十月十二日台五十六人字第八０五
    三號令明文規定。又中央銀行暨所屬機關自實施用人費率（原告係自六十二年七
    月一日起實施用人費率，業如前述）後，不適用行政院七十四年五月十八日台七
    十四人政肆字第一四九二七號函之規定，行政院人事行政局八十六年一月二十三
    日八十六局給字第０三一一六號函並有明釋。是以原告既屬實施用人費率之事業
    機構，則其退休員工，自非依公務人員退休法辦理退休之公務人員，為被告所未
    爭執，則原告員工退休後，自無准予暫時續住規定之適用。因此，原告指稱被告
    於退休後，即屬無權占有系爭房屋一節，並非無據。
  (三)再查，被告係於七十二年三月一日退休，而原告係自六十二年七月一日起即依台
    灣省政府之命令實施單一薪給制，從而於被告退休使用系爭房屋之際，原告本應
    扣收之系爭房屋之宿舍使用費，係於實施單一薪給制後為之，則該宿舍使用費之
    性質，自應依單一薪給制之相關規定判斷。而「按實施單一薪給制之機關，已將
    員工之房屋津貼包涵於薪給中，故配住宿舍員工應依規定從其薪給中，扣收宿舍
    使用費，以求公平，此非使用租賃物之對價。上訴人謂此係伊使用系爭房屋之對
    價，不無誤會。」、「實施單一薪給機關依規定向配住宿舍員工扣收宿舍使用費
    ，係由於單一薪給待遇已將房屋津貼因素併計在內，為貫徹薪給制度並達到公允
    起見，始有扣收宿舍使用費之規定，易言之，扣收宿舍使用費，乃就其單一薪給
    中收回其給與之房屋津貼性質，業據行政院人事行政局函復原法院在卷，從而原
    審認為『扣收宿舍使用費』與『使用宿舍』，非有對價關係，不能解為已將使用
    借貸更改為租賃關係，尚難指為違誤。」、「按公營事業機構於實施單一薪給制
    後，已將對於員工之各項津貼，包括房租津貼，納入薪津之中，則借用宿舍之員
    工自不得支領房租津貼，而應由薪津中扣除，所謂扣收宿舍使用費，實即不給予
    房租津貼之意，並非使用宿舍之對價。」（最高法院八十二年台上字第二三六一
    號、七十五年台上字第五九九號、七十九年度台上字第一五五五號判決要旨參照
    ）。按本件原告主張其得對被告主張扣收系爭房屋之宿舍使用費，係於實施單一
    薪給制後所為，依上揭說明，足見其所扣收被告之宿舍使用費之性質，應屬房屋
    津貼而已，並非使用宿舍之對價，併此說明。
  (四)至於被告雖抗辯原告曾於七十八年五月二十三日以總總財字第○九八四七號函內
    應允辦理宿舍改建或承購云云，但查依上開函文內載，原告雖曾發函詢問包含被
    告等人在內之宿舍使用人員是否願意參加改建事宜，但其亦於前述函文第八點內
    明確記述「申請登記經核准參加改建，簽約時需本人親自辦理」等情節，可知原
    告縱有前開表示，至多亦不過屬於要約引誘，即於被告提出申請時，原告仍保留
    『核准』與否之權利，可證前開函文內容，僅為原告之準備行為，其本身尚不發
    生法律上之效果（最高法院五十九年台上字第一○五二號判決要旨參照），是以
    並無即已同意被告欲以讓售、改建等處理方法為依據處理前開房屋，換言之，原
    告如無「核准」改建、讓售之行為，則被告仍屬無權占有系爭房屋甚明。則其主
    張被告與原告間有關系爭房屋之使用借貸關係已於七十二年三月一日因期間屆滿
    而終止，被告繼續使用為無權占有，係無法律上原因，故要求給付占有之利益各
    語，亦無不當可言。是被告此部分之抗辯，難認有據。
  (五)且查，被告受配住原告所有之系爭房屋，二者間固成立使用借貸關係，但宿舍係
    政府為照顧公務員之福利措施，政府興建宿舍供多數不特定公務員依行政院頒佈
    之事務管理有關法規申請借用，宿舍管理機關與受配人間之使用借貸關係，自應
    受相關法規之拘束，非為宿舍管理機關所得任意變更使用借貸契約之內容。從而
    原告縱於前揭函文內容表明願意改建或甚至讓售系爭房屋予被告云云，僅屬渠等
    之意見，因渠等無權變更相關法規，則各該函內容與相關法規及命令抵觸之部分
    ，自屬無效，自不構成兩造間使用借貸關係終了後竟會發生合法之居住關係，而
    謂原告可同意被告繼續於七十二年三月一日以後居住於系爭房屋之依據。被告自
    不得逕憑原告前開七十八年五月二十三日總總財字第○九八四七號去函內容執作
    其具續住權利或使用並非不當得利之證明。換言之，原告前揭函文所載有關其所
    管理之宿舍現住戶一百零一戶可為改建、讓購云云諸語，因原告就宿舍管理之事
    務，無權為違背法規之行為，自難謂因該等函文之存在，即謂被告退休後占有續
    住宿舍及有何正當之法律事由可言。
  (六)查借用人於依借貸之目的使用完畢時，倘未返還借用物，仍繼續占用時，即屬無
    法律原因而受有利益，貸與人如因此受有損害者，非不得請求返還其利益。經查
    被告於七十二年三月一日自原告機關退休，此為兩造所不爭執，上訴人使用借貸
    之目的，於退休時已完畢，使用借貸契約關係消滅，被告繼續占有系爭宿舍，即
    屬無法律上之原因而受利益，致原告受有相當於租金之損害有如前述，故其請求
    被告賠償，按被告退休時其職等，依前開函令每月應支付之宿舍使用費，以每月
    四千七百四十元計算之之不當得利等語。然：
    1.按「依不當得利之法則請求返還不當得利，以無法律上之原因而受利益，致他
      人受有損害為其要件，故其得請求返還之範圍，應以對方所受之利益為度，非
      以請求人所受損害若干為準，無權占有他人土地，可能獲得相當於租金之利益
      為社會通常之觀念。」（最高法院六十一年度台上字第一六九五號判例要旨參
      照）本件被告無權占有系爭房屋，如前所述，則其受有相當於租金之不當得利
      ，並致原告受有損害，堪可認定，且請求返還之範圍，應以對方所受之利益為
      度，非以原告所受損害若干為準，則原告主張逕以前述並非使用房屋之對價之
      宿舍使用費為計算標準，顯屬無據。
    2.次按「城巿地方房屋之租金，以不超過土地及其建築物申報總價年息百分之十
      為限。」，此經土地法第九十七條第一項載有明文。再依土地法第九十七條規
      定，土地申報價額雖有申報地價可憑，而迄今政府並未辦理建築物價額申報。
      又依土地法施行細則第二十五條規定，固應以該管市縣地政機關估定之價額為
      準，然目前地政機關亦尚未辦理房價之估定，凡此均為眾所週知之事實，又實
      務雖有以房屋之課稅現值為計算之基準，然查系爭宿舍之課稅現值，依原告陳
      報之台北市稅捐稽徵處大安分處出具之房屋現值證明書所載，不過二萬五千四
      百元（故被告抗辯系爭房屋已無課稅價值云云，當有誤會，附此說明），顯與
      經本院勘驗系爭房屋之現況（內仍有水電，且處台北市內之精華區域，附近生
      活機能便利）難謂吻合，顯無法以上開事證作為計算本件原告相當於租金請求
      之計算標準。惟查兩造已經合意系爭房屋之價值應為五十六萬八千八百元（參
      本院九十一年三月七日言詞辯論筆錄），且前開合意情節與本院勘驗現場所得
      暨社會一般通念亦非顯不相當，自堪作為原告本件相當於租金請求之不當得利
      計算標準。
    3.爰審酌系爭房屋為加強磚造一層樓平房，日據時代使用迄今，屋齡已逾五十年
      且呈老舊狀況，此為兩造所不爭。又該房屋位於臺北市○○○路○段一八五巷
      十三號之台北市○○地段，附近有郵局、師範大學、電信局等機關，生活機能
      尚稱便利，惟屋內雖仍有水電，但無通常家具，且散佈雜亂物品，經本院勘驗
      現場，製有筆錄及相片在卷。本院認應按前揭房屋總價之年息百分之四計算相
      當於租金之不當得利，方為洽當，即上訴人於占用系爭房屋期間，每月受有相
      當一千八百九十六元之不當得利（其計算式為五十六萬八千八百元（房屋總價
      ）乘以百分之五（年息），再除十二（月））。
四、綜上所述，原告本於不當得利返還請求權，請求被告支付無權占用系爭建物固有
    依據，惟原告既係請求被告給付自七十二年三月一日起至返還系爭房屋日即九十
    年十一月二十九日止之期間中之十四年又七個月二十九日（此係參考原告起訴狀
    第五頁、九十一年一月二十一日之變更聲明狀而來）之相當於免付之租金所得，
    而被告每月不當得利之數額為一千八百九十六元又如前述，則依此計算後，被告
    共應給付原告三十三萬三千六百三十三元（計算方法：1896Ⅹ（14Ⅹ12+7+29/30
    =333633，小數點以下四捨五入，其中自七十二年三月一日起至九十年七月三十
    一日止，原告共起訴請求其中之十四年又四個月之相當於租金之不當得利，參考
    上開計算式其數額共為三十二萬六千一百一十二元，自九十年八月一日起至九十
    年十一月二十九日止原告起訴請求三個月又二十九日之相當於租金之不當得利，
    參考前開說明其數額共為七千五百二十一元，一併說明）。因此原告就前開數額
    之請求，應可准許，惟逾此範圍之主張，即難採取。
五、綜上所述，原告主張系爭房屋為其管領，而為被告自七十二年三月一日起至九十
    年十一月二十九日止無權占用之事實為可採信，被告抗辯有權占有並無庸支付對
    價云云，尚非可採。是原告依民法第一百七十九條不當得利之法律關係，請求被
    告給付相當於租金之不當得利，即屬有據。從而，原告請求被告共應給付三十三
    萬三千六百三十三元，及其中三十二萬六千一百一十二元自起訴狀繕本送達之翌
    日即九十年十月十六日起，另七千五百二十一元自九十年十一月三十日起，各至
    清償日止，均按年息百分之五計算之法定遲延利息，即無不合，應予准許。至原
    告逾此所為之請求（含其他相當於租金之不當得利及其法定遲延利息），則屬無
    據，不應准許。
六、原告陳明願供擔保聲請為假執行宣告，經核原告勝訴部分，並無不合，爰酌定相
    當之數額准許之。至原告敗訴部分，其假執行之聲請已失所附麗，應予駁回。
七、本件事證已臻明確，兩造其餘攻擊防禦方法及舉證，與本判決結果不生影響，無
    贅述必要，併予敘明。
八、結論：本件原告之訴為一部有理由，一部無理由，並依民事訴訟法第七十九條但
    書、第三百九十條第二項，判決如主文。
中　　　華　　　民　　　國　　九十一　　年　　　三　　　月　　　廿一　　日
                                  民事第一庭法      官　蕭胤瑮
右為正本係照原本作成
如對本判決上訴，須於判決送達後二十日內向本院提出上訴狀
中　　　華　　　民　　　國　　九十一　　年　　　三　　　月　　　廿一　　日
　　　　　　　　　　　　　　　　　　　　　　法院書記官　方美雲
